【裁判字號】    89,上訴,809
【裁判日期】    890627
【裁判案由】    偽造文書
【裁判全文】
臺灣高等法院臺中分院刑事判決              民國八十九年度上訴字第八○九號
    上  訴  人  台灣台中地方法院檢察署檢察官
    被      告  戊○○
右上訴人因被告偽造文書案件，不服臺灣臺中地方法院中華民國八十九年三月十七日
第一審判決（民國八十八年度訴字第一七○一號，起訴案號：臺灣臺中地方法院檢察
署民國八十八年度偵字第二○二六號），提起上訴，本院判決如左：
    主      文
上訴駁回。
    理      由
一、公訴意旨略以：丁○○○企業有限公司（下稱凱帝公司）於民國八十七年八月五
    日，透過禾田營造股份有限公司（下稱禾田公司）負責人即被告戊○○之介紹，
    與特川建設股份有限公司（下稱特川公司）簽訂廚具買賣契約，並口頭約定由禾
    田公司代為收取貨款後，轉交凱帝公司。於八十七年九月間凱帝公司請禾田公司
    向特川公司請領貨款五十萬元，嗣特川公司於八十七年十月三十日簽發面額五十
    萬元，發票日為八十七年十月三十日，指名受款人為凱帝公司並禁止背書轉讓之
    支票一紙交付禾田公司轉交凱帝公司。詎被告戊○○竟未經凱帝公司同意，偽刻
    凱帝公司之印章交與不知情之李玉蓮（另為不起訴處分），在該紙支票後背書，
    向台新銀行國際商業銀行大里分行提示，存入戊○○在該分行一九九九─五號帳
    戶中。嗣於八十八年一月五日，未經徵詢凱帝公司之意見，即擅自扣除十五萬元
    工程款及二萬元之保留款，僅支付凱帝公司三十萬元，足生損害於凱帝公司。因
    認被告戊○○涉犯行使偽造文書罪嫌云云。
二、按犯罪事實應依證據認定之，無證據不得推定其犯罪事實，又不能證明被告犯罪
    者，應諭知無罪之判決，刑事訴訟法第一百五十四條、第三百零一條第一項分別
    定有明文。又刑事訴訟法上所謂認定犯罪事實之證據，係指足以認定被告確有犯
    罪行為之積極證據而言，該項證據自須適合於被告犯罪事實之認定，始得採為斷
    罪資料；如未能發現相當證據，或證據不足以證明，自不能以推測或擬制之方法
    ，以為裁判之基礎；再告訴人之告訴，係以使被告受刑事追訴為目的，是其陳述
    是否與事實相符，仍應調查其他證據以資審認，最高法院二十九年上字第三一○
    五號、四十年台上字第八十六號、五十二年臺上字第一三○○號分別著有判例可
    資參照。又刑法第二百十條之偽造私文書罪，以足生損害於公眾或他人者為構成
    要件，如不足生損害於他人，即難以該罪相繩。
三、本件公訴人認被告涉犯行使偽造文書罪嫌，無非以告訴人即凱帝公司代表人甲○
    ○指訴雖委託被告為伊領款，但並未授權被告代刻印章以為領款，被告復無證據
    足資證明印章係由告訴人所交付，並有支票影本一紙可證，及參以告訴人並未接
    獲特川公司通知扣除十五萬元工程款一情，則被告未經告訴人同意偽刻印章兌現
    該紙支票，並擅自扣除十五萬元工程款及二萬元保留款，顯然足生損害於告訴人
    等情為其主要論據。訊據被告戊○○固坦承所經營之禾田公司有與特川公司簽訂
    工地工程承攬合約，及由特川公司向告訴人訂購廚具，禾田公司再持告訴人交付
    之發票及告訴人公司印章一枚，向特川公司請求貨款，而收受前述特川公司簽發
    與凱帝公司之面額五十萬元支票一紙，伊並在其設於台新銀行國際商業銀行大里
    分行（下稱台新銀行大里分行）帳戶兌領該筆五十萬元之事實，惟堅決否認有何
    行使偽造文書之行為，辯稱：依禾田公司與特川公司之約定，該工地工程之小包
    如告訴人請款時，均須透過伊公司代持發票向特川公司請款，故是獲得告訴人委
    託授權才刻製告訴人公司印章作為向特川公司領款之用，告訴人此筆廚具工程貨
    款於特川公司未給付伊公司前，伊公司即先代墊十八萬元與告訴人，之後持告訴
    人之發票向告訴人請領時，亦僅取得該紙五十萬元支票，因伊公司取得此種指定
    受款人支票，向來均以委任取款背書方式由伊公司設於台新銀行大里分行帳戶代
    為兌領，扣除前已支付之十八萬元工程及約定之保留款二萬元後，伊公司隨即將
    取得之三十萬元貨款轉交與告訴人，所使用之印章均是獲得告訴人授權刻製而非
    偽造，自特川公司處取得之貨款亦均悉數轉交與告訴人，並無任何對告訴人造成
    損害之情形等語。經查，被告經營之禾田公司確曾於八十六年二月一日與特川公
    司簽訂工程合約，約定就位於台中市○區○○○路與朝陽街口工地由禾田公司承
    攬營造事宜，包括廚具（見偵查卷第二十五頁及三十二頁），然告訴人所承作該
    工地建物之廚具設備訂購契約，則係由特川公司與告訴人所簽訂，有各該工程契
    約書、訂購契約書影本一份附卷可參；其次，就前述工地廚具設備請款方式，告
    訴人亦不否認簽約當時特川公司、禾田公司之人均在場，特川公司且說明必須透
    過禾田公司向特川公司請領該筆貨款，只是就領款之具體方式是否由禾田公司以
    告訴人凱帝公司名義向特川公司收取再轉交與告訴人一節，告訴人指稱一般情形
    ，請款之手續確實都由工地主任送簽單去向建設公司請款，但領錢時伊會自己向
    建設公司領款，至於本件領款方式是否尚須由被告公司以凱帝公司名義領取，伊
    並沒有仔細聽（見原審法院八十八年十二月十五日訊問筆錄）；而證人即特川公
    司負責人丙○○已到庭結證稱：該工程包括廚具確實由被告經營之禾田公司承包
    ，廚具設備部分則由該公司與告訴人簽訂合約，與告訴人簽約時並有告知告訴人
    工程款要透過被告公司領錢，並約定貨款何時撥交告訴人，應由被告視工程進度
    決定之，請款則由禾田公司代持告訴人之發票、印章至特川公司領錢，其他小包
    亦有如此領款方式，一般原本領款式以大包之名義，本件因與被告之公司往來甚
    久，經被告要求才以小包名義領取，伊有告知被告要以告訴人凱帝公司章請款，
    但伊沒告知告訴人要拿公司章、支票應該交由被告等情。且參諸其餘小包領款時
    ，亦是由被告之公司持小包之公司印章，以各該名義為之，有特川公司之付款簽
    收簿影本一份可稽，而被告取得特川公司簽發指定受款人支票，再由被告公司以
    委任取款背書方式先兌現後，被告再自行以現金或其公司名義另簽發支票交付與
    小包公司，有被告提出之特川公司與衛浴設備公司、電梯公司、承作地下室停車
    設備公司等簽訂之契約書影本、特川公司所簽發與各該小包公司支票影本、被告
    將各該支票委由台新銀行大里分行以其帳戶代收兌領之代收票據紀錄憑條影本等
    件可證，亦經證人即台新銀行大里分行經理楊士杰證述無訛，足見依特川公司與
    被告所約定，關於小包即告訴人請領貨款之方式，均須由被告以告訴人名義向特
    川公司領取，應無疑義；因之，被告係基於告訴人與特川公司間約定之領款方式
    始刻製告訴人公司印章，且如前述，特川公司即使已撥款與被告，何時、數額若
    干應將貨款交付與告訴人，全委由被告依工程進度決之，則特川公司自須以委任
    取款背書方式先將支票所載金額兌領後，始得再依工程進度分批撥款與告訴人，
    縱使如告訴人所指訴，其並無明確表示授權被告代領款時可刻製前述印章，惟被
    告依此領款方式必得以告訴人名義為之，告訴人復不否認前於八十七年九月十九
    日、十一月四日曾收受之面額各九萬元支票二紙，及後續於八十八年一月五日收
    受並兌領之面額各十五萬元支票二紙，先後共計四十八萬元貨款者，均係以被告
    所經營特川公司為發票人，並有告訴人向特川公司領款之記錄影本在卷足憑，告
    訴人對被告須以其名義始得請領該款項一節，即難諉為不知；進而，被告既如前
    述，係基於有權以告訴人名義向特川公司請款，始刻製上開印章，並於特川公司
    簽發指定受款人支票上，以告訴人名義為委任取款背書而先行兌領，縱使未明確
    再向告訴人確認授權一事，仍難謂被告主觀上有何偽造文書之犯意可言；況且，
    特川公司就應給付與告訴人該筆廚具貨款部分，迄今僅簽發到期日八十七年十月
    三十日、面額五十萬元支票交付與被告，為證人丙○○證述在卷，並有該支票影
    本一份可按，扣除約定被告應預扣之保留款二萬元後，如前述，被告已將四十八
    萬元全數轉交與告訴人，因之被告就刻用告訴人公司印章，背書領款一節，並不
    足生損害於任何人，揆請首揭法條所示，亦難以偽造文書罪相繩。參以該票款應
    由被告領取後，始以大包身分再撥款給小包之告訴人，已論述如上，被告之刻用
    告訴人公司印章，背書領款，尚難認被告主觀上有何行使偽造文書之犯意或行為
    。被告所辯，尚堪採信。此外，復查無其他積極證據足資認定被告有何公訴人所
    指犯行，本件不能證明被告犯罪，揆諸前開法條規定及判例意旨，原審諭知被告
    無罪之判決，核無不合。上訴意旨，雖謂，被告並非禾田公司之負責人，豈能代
    為領款，且該支票既禁止背書轉讓，意在保留抗辯權，告訴人焉會同意被告擅刻
    印章，又被告於八十七年十月三十日將系爭支票兌領後，遲至告訴人提出告訴後
    ，始於八十八年一月五日開立支票共三十萬元供告訴人領取，造成損害，而認原
    審未予被告論罪科刑，有所不當云云。第查，被告係禾田公司之實際負責人，名
    義上負責人係其妻，已據被告供明在卷，如被告不能代為領取，則告訴人為何將
    其公司之發票交執被告向特力公司請領，又其為何先收執兌領被告名義簽發之十
    八萬元支票一張及十五萬元之支票二張（見偵查卷第十頁），又告訴人係於八十
    八年一月六日遞狀告訴，而被告簽交告訴人之支票係八十八年一月五日兌領，並
    非告訴後才簽交支票，又告訴人係被告之小包，被告可視工程進度而核發工程款
    ，否則被告未兌領系爭支票之前，告訴人憑何先向被告請領十八萬元工程款。綜
    此，上訴殊無理由，應予駁回。
據上論斷，應依刑事訴訟法第三百六十八條、第三百七十一條，判決如主文。
本案經檢察官乙○○到庭執行職務。
中      華      民      國    八十九      年      六      月   二十七   日
                                  臺灣高等法院臺中分院刑事第七庭
                                        審判長法  官  林  榮  龍
                                              法  官  江  錫  麟
                                              法  官  黃  日  隆
右正本證明與原本無異。
檢察官得上訴。
如不服本判決應於收受送達後十日內向本院提出上訴書狀，其未述上訴之理由者並
得於提起上訴後十日內向本院補提理由書（均須按他造當事人之人數附繕本）。
                                              書記官  林  端  容
中      華      民      國    八十九      年      六      月   三十     日
                                                                        Ａ


司法院資訊處製作；財團法人民間司法改革基金會備份。
